【裁判字號】    99,上,352
【裁判日期】    991214
【裁判案由】    解除契約
【裁判全文】
臺灣高等法院臺中分院民事判決           99年度上字第352號
上  訴  人  陳志興
訴訟代理人  陳呈雲律師
被  上訴人  江勝榮
            張秀白
共同訴訟代理人  蔡志忠律師
上列當事人間請求解除契約事件，上訴人對於中華民國99年 8月
31日台灣苗栗地方法院99年度訴字第 185號第一審判決提起上訴
，本院於民國99年11月30日言詞辯論終結，判決如下：
    主  文
原判決廢棄。
被上訴人在第一審之訴及假執行之聲請均駁回。
第一、二審訴訟費用由被上訴人負擔。
    事實及理由
一、按訴狀送達後，原告不得將原訴變更或追加他訴，但請求之
    基礎事實同一者，不在此限。民事訴訟法第 255條第1項第2
    款定有明文。而所謂請求之基礎事實同一，係指變更或追加
    之訴與原訴之主要爭點有其共同性，各請求所主張之利益在
    社會生活上可認係屬同一或關連之紛爭，而就原請求之訴訟
    及證據資料，於繼續審理時，在相當程度範圍內具有同一性
    或一體性，得期待於後請求之審理予以利用，俾先後兩請求
    得在同一程序中一併解決，避免重複審理者（最高法院90年
    度台抗字第 287號裁定意旨參照）。查本件被上訴人原起訴
    主張兩造於民國98年 5月24日簽立如原判決附件所示委託書
    （下稱系爭委託書）契約關係業經被上訴人向上訴人表示解
    除，該委託書契約關係已不存在，因此，上訴人應返還被上
    訴人所給付之新臺幣（下同）5000元，及自起訴狀繕本送達
    之翌日起至清償日止，按年息百分之 5計算之利息。嗣後被
    上訴人變更請求為確認系爭委託書契約關係不存在，及上訴
    人應返還5000元之本息；上訴人雖表示不同意被上訴人訴之
    變更，惟被上訴人所陳述之事實及其原提出之證據資料均仍
    得相互援用，應認其基礎事實同一。被上訴人所為訴之變更
    即合於法律規定，應予准許。
二、被上訴人主張：被上訴人於98年 5月24日委任上訴人處理被
    上訴人之子江政錦意外死亡請領理賠金之訴訟及相關事項，
    雙方並以口頭約定：上訴人須委由律師出庭訴訟、法院開庭
    時，上訴人須負責接送被上訴人、訴訟費用由上訴人繳交（
    被上訴人於本院改稱墊付訴訟費用，應屬於借款關係）、被
    上訴人先付新台幣（下同）5000元作為代辦費，雙方同時約
    定勝訴後，上訴人可以取得理賠金總額之40％作為服務費及
    代墊費之報酬（下稱系爭委任契約）。豈料，被上訴人繳付
    5000元及簽立委託書後，上訴人始終未依約委託律師出庭，
    並僅接送被上訴人至法院開庭1、2次，其餘開庭均由被上訴
    人二人自行前往，且上訴人未具有律師資格，竟為被上訴人
    撰寫訴訟書狀，並約定收取高額費用營利，顯已觸犯律師法
    第48條第 1項規定，嚴重破壞司法信譽，並違反公序良俗，
    依法應屬無效。則上訴人受領被上訴人所給付之5000元代辦
    費，即屬無法律上之原因而受利益，致被上訴人受損害，為
    此提起本訴，並求為判決：(一)確認兩造間於98年 5月24日簽
    立之委託書契約關係不存在。(二)上訴人應給付被上訴人5000
    元，及自起訴狀繕本送達之翌日起至清償日止，按年息百分
    之5計算之利息。
三、上訴人則辯以：被上訴人於原審所為訴之變更及追加不合法
    。否認有承諾由律師代為出庭，亦未自稱為律師；否認有約
    定由上訴人負責繳納裁判費，裁判費係伊借款予被上訴人並
    先代其墊繳。再者，兩造並未約定需委請律師以訴訟途徑要
    求理賠，係以達成向保險公司即所投保之全球人壽保險股份
    有限公司、宏泰人壽保險股份有限公司、國泰人壽保險股份
    有限公司（下稱全球人壽公司、宏泰人壽公司、國泰人壽公
    司）達成給付理賠金額為目的。而上訴人業代被上訴人向上
    開三家保險公司起訴，並經台灣苗栗地方法院以98年度重訴
    字第40號判決在案，被上訴人並已於99年1月5日向全球人壽
    公司、宏泰人壽公司辦理理賠請款。嗣後亦經上訴人協助領
    取理賠款項。被上訴人既已向保險公司請領得江政錦之死亡
    保險給付，是上訴人已依系爭委任契約完成任務，被上訴人
    不得於委任契約完成後，恣意請求確認兩造間之委任契約無
    效等語。
四、原審以系爭委任契約關係因違反公序良俗而無效為由，判決
    確認被上訴人與上訴人於98年 5月24日簽立如原判決附件委
    託書所示之委任契約關係不存在；上訴人應給付被上訴人50
    00元之本息。
五、得心證之理由：
  (1)被上訴人主張兩造於98年 5月24日訂有委託契約，並已給付
    上訴人5000元作為代辦費，雙方同時約定勝訴後，上訴人可
    以取得理賠金總額之40％作為服務費及代墊費之報酬，但上
    訴人未委託律師提出訴訟，而由上訴人自行撰狀起訴等語，
    ，業據其提出系爭委託書為證，且為上訴人所不爭執，應堪
    信為真實。
  (2)被上訴人另主張：兩造並以口頭約定「上訴人須委由律師出
    庭；訴訟費用由上訴人繳交；上訴人須負責接送被上訴人至
    法院開庭云云（另一點與書面委託契約同），上訴人除對於
    負責接送部分不爭執外，否認有須委由律師出庭及由上訴人
    負責繳交訴訟費用之約定。查被上訴人另案與保險公司之訴
    訟，所有訴狀均由上訴人撰寫，兩造間果真有此約定，被上
    訴人於該案訴訟期間豈有不提出質疑之理﹖又被上訴人另案
    與保險公司之訴訟費用係由上訴人所繳交，事後被上訴人且
    立下借款證明（見原審卷第25頁），則兩造間果真有此由上
    訴人負責繳交訴訟費用之約定，被上訴人豈有書立借款證明
    之理﹖是被上訴人此部分主張不足採信。
  (3)是兩造間委託契約之內容除上訴人須負責接送被上訴人至法
    院開庭外其餘應如書面委託書（見原審卷第 8頁）所示。亦
    即兩造間約定之內容為：上訴人須負責接送被上訴人至法院
    開庭；及上訴人需處理江政錦意外死亡理賠事宜。
  (4)按民法第72條所謂法律行為有背於公共秩序或善良風俗者無
    效，乃指法律行為本身違反國家社會一般利益及道德觀念而
    言。而法律行為是否違反公序良俗，則應就法律行為之內容
    ，附隨情況，以及當事人之動機、目的及其他相關因素綜合
    判斷之（最高法院60年台上字第 584號判例及最高法院83年
    台上字第1530號判決意旨參照）。又律師法第48條第 1項係
    規定：「未取得律師資格，意圖營利而辦理訴訟事件者，除
    依法令執行業務者外，處一年以下有期徒刑，得併科 3萬元
    以上15萬元以下罰金。」
  (5)依兩造上開委託契約之約定，被上訴人係委任上訴人處理保
    險理賠事宜，及上訴人須負責接送被上訴人至法院開庭，則
    此約定之內容並無何違反公序良俗之處，亦無違反法律強行
    規定之處，自非無效。
  (6)至於上訴人並不具律師資格，而未委任律師，自行撰狀，縱
    有違反律師法第48條第 1項之規定，亦係兩造訂立委任契約
    後所生之問題，尚不得以此逕認兩造之委任契約無效。被上
    訴人主張兩造間之委任關係因違反公序良俗而無效，並不足
    採。又兩造間之委任契約關係既非無效，則被上訴人受領50
    00元之代辦費，即有法律上原因，是被上訴人另依據不當得
    利法律關係，訴請上訴人返還5000元，及自起訴狀繕本送達
    之翌日即99年7月2日起至清償日止，按年息百分之 5計算之
    利息，則屬無據，不應准許。
  (7)綜上所述，被上訴人主張兩造之委任契約違反公序良俗，應
    為無效，並無足取；上訴人抗辯兩造間委任契約有效，為有
    理由。從而，被上訴人請求確認兩造委任契約無效及本於不
    當得利，請求上訴人給付5000元之本息為無理由，不應准許
    。被上訴人請求返還不當得利部分既經駁回，其假執行之聲
    請亦失所附麗，應併予駁回。原審判決確認被上訴人與上訴
    人於98年 5月24日簽立如原判決附件委託書所示之委任契約
    關係不存在，暨判命上訴人給付5000元之本息，並為假執行
    之宣告，自有未洽。上訴意旨指摘原判決不當，求予廢棄改
    判，為有理由。自應由本院予以廢棄改判，如主文第二項所
    示。至於系爭委託書約定之報酬為理賠金百分之40，是否過
    高，尚屬得否核減問題，尚難以此認系爭委託關係無效，附
    此敘明。
六、據上論結，本件上訴為有理由，依民事訴訟法第450條、第7
    8條、第85條第1項前段，判決如主文。
中    華    民    國    99    年    12    月    14    日
              民事第七庭    審判長法  官  饒鴻鵬
                                  法  官  陳毓秀
                                  法  官  李平勳
以上正本係照原本作成。
如不服本判決，應於收受判決送達後20日內向本院提出上訴書狀
，其未表明上訴理由者，應於提出上訴後20日內向本院提出上訴
理由書（均須按他造人數附繕本）。上訴時應提出委任律師為訴
訟代理人之委任狀；依民事訴訟法第466條之1第1項但書或第2項
委任有律師資格者，另應附具律師資格證書影本及釋明委任人與
受任人之關係書。如委任律師提起上訴者，應依民事訴訟法施行
法第9條規定，一併繳納上訴審裁判費。
                                  書記官  江丞晏
中    華    民    國    99    年    12    月    15    日

司法院資訊處製作；財團法人民間司法改革基金會備份。
